【裁判字號】    95,上訴,634
【裁判日期】    950929
【裁判案由】    貪污治罪條例等
【裁判全文】
臺灣高等法院刑事判決                 95年度上訴字第634號
  上  訴  人  台灣桃園地方法院檢察署檢察官
  上  訴  人
  即  被  告  丁○○
  選任辯護人  蔡榮德律師
  上  訴  人
  即  被  告  甲○○
  選任辯護人  王吾律師
  被      告  乙○
                      之3
  選任辯護人  戴文進律師
  被      告  丙○○
  選任辯護人  林凱律師
              蔡文燦律師
上列上訴人因被告貪污治罪條例等案件，不服臺灣桃園地方法院
93年度訴字第1633號，中華民國94年12月20日第一審判決（起訴
案號：臺灣桃園地方法院檢察署93年度偵字第6777號、9026號、
14925號；併辦案號：93年度偵字第15981號），提起上訴，本院
判決如下：
    主  文
原判決關於甲○○、乙○及丁○○部分撤銷。
甲○○、乙○、丁○○共同連續行使公務員明知不實之事項，而
登載於職務上所掌之公文書，足以生損害於公眾及他人，甲○○
處有期徒刑壹年，緩刑年；乙○處有期徒刑壹年貳月，緩刑
年；丁○○處有期徒刑壹年貳月，緩刑年。
檢察官就丙○○之上訴駁回。
    事  實
一、甲○○、乙○、丁○○原分別為國防部軍備局中山科學研究
    院（下稱中科院）資訊通信研究所（原為第三研究所，下稱
    資通所）「天頻計畫」主持人、計畫管理組組長、系統工程
    組技士，甲○○職司規劃國軍衛星通信系統（包含規劃、設
    計、發展及籌建）業務，乙○職司計畫管制、採購案的執行
    管制、預算管制、型態管制及時程管制等業務，丁○○職司
    通信研發業務，於民國88、89年間為海軍規劃「衛星通信作
    戰情傳網」系統，經辦「艦用型艙外系統」採購案（下稱系
    爭採購案），丁○○在此採購案中並負責測試所購得軍品，
    均係依法令從事公務之人。系爭採購案因國內並無廠商有能
    力製作，且因規格、系統整合問題，中科院資通所乃指定向
    美國TeＬsystems InternationaＬ  Corporation（下稱TSI公
    司）議價採購，於88年11月23日該採購案之核心裝備「收發
    器次系統（Transceiver  Subsystem）」型號由原定的TRK9
    25  型變更為TR2000型，且延遲至89年12月19日才將收發器
    次系統TR2000型62套（ 124部）運抵桃園中正國際機場，並
    存放至中科院坐落在臺北縣三峽鎮之三峽系統製造中心後，
    國防部採購局於89年12月27日發文通知中科院設備供應處履
    驗組於89年12月28日在上址驗收，要該處指派相關人員到場
    會同驗收。甲○○、乙○、丁○○在得知驗收日期後，三人
    明知採購之軍品在開箱點收數量後，應經實際測試合格後，
    才可申請核發貨款，竟因當年度預算必須於89年12月31日前
    執行完畢，且系爭採購案軍品若未如期裝置在軍艦上，將影
    響90年 3月間之漢光演習，經乙○口頭向甲○○報告，並與
    甲○○研究處理方法後，因廠商有保固期限，如測試發現有
    問題，尚得要求廠商於保固期間內進行修復，為爭取時效，
    決定不測試先辦理驗收請款事宜，而共同基於登載不實公文
    書進而行使之概括犯意聯絡，先於89年12月28日上午由乙○
    至三峽系統製造中心與國防部採購局人員點收62套收發器次
    系統TR2000型後，在當日中午回到桃園縣龍潭鄉○○路○○
    段481號中科院331館，於 7樓辦公室向丁○○告知要跑公文
    先辦理驗收結案，要求丁○○擔任該案驗收結案之承辦人，
    詎丁○○明知乙○並非系統工程組之人員，不負責檢測業務
    ，且乙○向丁○○索取職章之目的，係擬以丁○○為系統工
    程組人員可進行檢測，得以利用丁○○名義虛偽填載相關檢
    測報告之公文書，竟與乙○、甲○○共同基於行使公務員明
    知為不實事項而登載於職務上所掌公文書之概括犯意聯絡，
    丁○○同意由乙○走其之職章，並交付前 3批「艦用型艙外
    系統」相關測試資料俾供非技術人員之乙○得知如何於相關
    檢測公文書上為虛偽之登載，乙○旋即回辦公室，於同日中
    午12點45分許以不知情之計畫管理組組員李泓斌為承辦人之
    中科院發文予國防部採購局函稿之公文書上，虛偽登載「承
    商已交運案內所有裝備完成，經細項清點結果與合約品項相
    符，功能驗測結果與合約規格品項相符。」之不實內容，並
    蓋上丁○○、乙○之職章（因斯時尚未偽造完成13張不實內
    容之收發器暨高功率降頻放大器測試結果紀錄表，故須蓋用
    技術人員丁○○職章用以擔保）；復接續於同日13時10分許
    ，再以丁○○名義製作「第三研究所器材檢測報告表」之公
    文書上，虛偽登載「廠商於89年12月19日運交62套（ 124部
    ）收發器裝備，經抽樣 10%與其他裝備進行整合驗證測試，
    以確認全套裝備是否運作正常，經測試結果均達要求合約規
    格」之不實內容，送交不知情的系統工程組組長丙○○於同
    日下午 2時核章後，再將上開函稿併同上開不實檢測報告表
    會辦至中科院設施供應組時予以行使，經跑文人員告知乙○
    此種文件無須會辦至中科院院部，僅需在資通所所內設施供
    應組會辦即可，乙○乃於同日18時30分許另以不知情的計畫
    管理組組員周麗萍為承辦人之中科院發函予國防部採購局之
    公文書上，再次虛偽記載「承商已交運案內所有裝備完成，
    經細項清點結果與合約品項相符，功能驗測結果與合約規格
    品項相符。」之不實公文書，並同時以丁○○名義重新製作
    與上開「第三研究所器材檢測報告表」內容相同之不實檢測
    報告表及以丁○○為測試人之13張均登載「測試合格」等不
    實內容之收發器暨高功率降頻放大器測試結果紀錄表，並將
    上開函稿、第三研究所器材檢測報告表、13張收發器暨高功
    率降頻放大器測試結果紀錄表簽報不知情的系統工程組長丙○○、設施供應組張愷思、陳福明核章予以行使，並由中科
    院循一般發文流程，於89年12月29日 9時以（89）蓮茹字第
     19192號公文通知國防部採購局「艦用型艙外系統購案，承
    商已交運案內所有裝備完成，經細項清點結果與合約品項相
    符，功能驗測結果與合約規格品項相符」，請求優先辦理結
    案，該局乃於同年月30日以（89）駒驤字第9580號函檢送艦
    用型艙外系統結報全案貨款計美金838萬6千元，並附上結報
    憑證，致使國防部採購局因而支付包括未經測試之收發器次
    系統之貨款予 TSI公司，足以生損害於李泓斌、周麗萍、於
    其上核章之丙○○、張愷思、陳福明及國防部採購局對採購
    案管理之正確性。
二、案經臺灣桃園地方法院檢察署檢察官指揮法務部調查局宜蘭
    縣調查站調查後偵查起訴及移送併案審理。
    理  由
一、訊據被告乙○於偵查中、原審法院審理時及本院審理時坦承
    上揭犯罪事實，而證人李泓斌於原審法院審理時到庭結證稱
    ：89年12月28日伊與乙○均有到三峽會同採購局人員驗收，
    乙○當日有拿文稿給伊蓋章，但是伊沒有蓋章，因為伊直覺
    早上才會驗收，為何下午就測試完成，所以伊不敢蓋，沒有
    同意當承辦人云云（見原審卷 (二) 第232頁至第234頁），
    另系爭「艦用型艙外系統」裝備實際並未於89年12月底悉數
    測試完畢，自90年 1月起始於中科院執行測試，嗣再陸續分
    批執行裝備組裝與測試，通過測試之裝備再陸續安裝於船艦
    使用並執行相關陣地測試，此亦有國防部軍備局中山科學研
    究院 94年3月10日曄泓字第0940002597號函暨附件「艦用型
    艙外系統」裝備使用狀況說明在卷可稽（見原審卷 (二) 第
    27頁、第46至48頁），此外並有被告乙○先後所製作虛偽不
    實之以李泓斌、周麗萍為承辦人之中科院函文稿各 1張、第
    三研究所器材檢測報告表 2張、收發器暨高功率降頻放大器
    測試結果紀錄表13張、國防部採購局財物勞務驗收結果報告
    單、艦用型採購軍品收貨暨驗收單各 1張在卷可稽（見法務
    部調查局宜蘭縣調查站艦用型艙外系統卷第55頁、第56頁、
    第177頁至第194頁、93年度偵字第6777號卷第87頁至第88頁
    ），是被告乙○上揭自白堪認與事實相符，事證明確，被告
    乙○此部分犯行應堪認定。
二、訊據上訴人即被告甲○○供承原擔任中科院資通所「天頻計
    畫」主持人，職司規劃國軍衛星通信系統（包含規劃、設計
    、發展及籌建）業務，資通所有於上揭時地為海軍規劃「衛
    星通信作戰情傳網」系統，經辦「艦用型艙外系統」採購案
    之事實；而訊據上訴人即被告鍾伯隆供承原擔任中科院資通
    所系統工程組技士，職司通信研發業務，於資通所承辦艦用
    型艙外系統採購案中負責測試所購得之軍品，並於89年12月
    28日應被告乙○之要求將其所有之職章及前三批經其測試完
    成之相關測試報告交予被告乙○，嗣被告乙○在以李泓斌為
    承辦人之中科院函稿、 2張第三研究所器材檢測報告表、13
    張收發器暨高功率降頻放大器測試結果紀錄表上蓋用其職章
    等事實，惟被告甲○○、丁○○均矢口否認有何偽造並行使
    不實登載公文書之犯行，被告甲○○辯稱：伊是負責天頻計
    畫的成敗，並不負採購責任，伊從未因預算時程問題指示乙○本件採購設備不用測試就驗收付款云云；被告丁○○則辯
    稱：本件採購設備前三批貨物伊均有測試，後來乙○跟伊說
    要將前三批辦理結案，伊才會同意將職章交由乙○蓋用，伊
    並沒有在以李泓斌為承辦人之中科院函稿、 2張第三研究所
    器材檢測報告表、13張收發器暨高功率降頻放大器測試結果
    紀錄表中上蓋伊之職章，下面的時間跟字也都不是伊寫的，
    伊並不知道乙○是要對未測試的收發器次系統先進行驗收請
    款事宜云云。惟查：證人即被告乙○於原審法院審理時結證
    稱：本件艦用型艙外系統第4、5批貨（即收發器次系統）未
    到之前，伊就先向甲○○報告尚未到貨可能會影響預算申請
    一事，甲○○即指示伊詢問主計單位可否先辦理預算保留並
    要伊與工程人員討論盡快完成測試的可能性，於89年12月19
    日到貨後國防部採購局定同年月28日驗收，伊即向甲○○報
    告採購局定在12月28日清點，然因已超過主計單位規定的時
    間所以無法辦理預算保留，且無法提前驗收，但如果未於年
    底完成請款事宜會影響預算時程並可能影響隔年 3月間漢光
    演習，所以甲○○便指示伊因為貨物有 1年保固期，所以就
    不要測試，先驗收，伊便去找前 3批的測試人員即丁○○，
    他知道伊要先跑文，所以將他自己的職章及前 3批的準備資
    料、測試綜合表初稿交給伊，並告訴伊第4、5批內的15項測
    試項目，讓伊自己去製作文件云云（見原審卷 (二)第121頁
    至第134頁、第147頁至第 151頁），嗣於本院審理時復供稱
    本件採購案若無法於89年底完成驗收，將影響到預算保留及
    隔年度之漢光演習，伊便向甲○○報告，甲○○要伊解決這
    件事云云，而被告甲○○於原審法院審理時結證稱：伊知道
    軍品如果無法在年底完成驗收可能會影響預算時程及隔年漢
    光演習，這是重大事情，乙○也許有向伊報告過艦用型艙外
    系統的收發器次系統將在89年12月29日才要點收，會影響預
    算時程及漢光演習云云（見原審卷 (一) 第67頁至第70頁）
    ，另被告丁○○於原審法院審理時供稱：乙○是計畫管理組
    組長，並不負責測試，他沒有這各能力，他是負責驗收、結
    案的云云（見原審卷 (三)第104頁），茲以本件軍品採購案
    採購金額高達美金838萬6千元，被告乙○僅係擔任計畫管理
    組組長，負責採購案的執行管制及預算管制，並不負責系爭
    軍品採購案之測試，亦不負責系爭軍品採購案之成敗，則被
    告乙○就不屬其職權之系爭軍品之測試，竟仍願意承擔虛偽
    製作上開內容不實文書之責，並依中科院一般發文流程，以
    公文通知國防部採購局，表示系爭艦用型艙外系統購案，承
    包商已交運案內所有裝備完成，經細項清點結果與合約品項
    相符，功能驗測結果與合約規格品項相符，請求辦理結案，
    是被告乙○以其負責預算之管制，其所供因認當年預算必須
    在89年12月31日前執行完畢，且為使 90年3月間之漢光演習
    順利進行，始製作上揭內容不實之文書，以辦理系爭軍品採
    購之結案云云，應屬事實，茲被告乙○就系爭軍品採購案為
    免影響預算時程及明年度之漢光演習，而擬以上揭製作已就
    系爭裝備為測試合格等不實公文書之方式以完成驗收，經向
    被告甲○○報告時，被告甲○○既供認若系爭軍品採購案無
    法在年底完成驗收可能會影響預算時程及隔年漢光演習，而
    被告乙○若非經被告甲○○之同意以此方式結案，被告乙○
    又豈敢擅撰（若被告乙○以此方式結案，而事先未得被告甲○○同意並獲指示，則被告乙○行文向國防部採購局辦理結
    案時，依中科院一般公文流程，被告甲○○當即知悉而不予
    以核章，亦無法發文結案），是被告乙○擬以上揭方式辦理
    系爭軍購品結案而向被告甲○○報告時，被告甲○○顯有同
    意並指示以此方式結案（至被告甲○○縱有於89年12月25日
    至28日前往台中及左營出差，然依被告乙○上揭所述，被告
    乙○在此之前即就如何辦理系爭軍品採購案之結案，向被告
    甲○○報告，而被告甲○○亦供承被告乙○亦就此向其報告
    ，且報告非必當面始可為之，是被告縱有於上開期間出差，
    亦不影響其確有就辦理系爭軍品採購案之結案而對被告乙○
    為指示之情，附此敘明）；至被告丁○○負責系爭軍品採購
    案之測試，而天頻計畫之成員各有其專長，依被告丁○○所
    述被告乙○並不負責測試，亦無能力測試，則系爭軍品採購
    既未經被告鍾伯隆全部辦理測試，被告乙○又如何辦理系爭
    軍品採購案之結案，而此時若無負責測試之被告丁○○告知
    第4、5批要測試項目並提供資料，被告乙○如何在無此項專
    業且無實際測試情況下，偽造內容不實之 2張「第三研究所
    器材檢測報告表」及13張「收發器暨高功率降頻放大器測試
    結果紀錄表」，茲被告丁○○因負責系爭軍品採購案之測試
    ，因而系爭軍品採購之測試相關資料，均應由被告丁○○蓋
    用其職章，被告乙○向被告丁○○拿取其職章時既告知為就
    系爭軍品採購辦理結案，則被告鍾伯隆交付其所有之職章予
    被告乙○時，當知被告乙○係欲以其職章蓋用於上揭不實之
    第三研究所器材檢測報告表及收發器暨高功率降頻放大器測
    試結果紀錄表等文件上，是被告甲○○所辯乙○向伊報告時
    ，伊並未指示可先不用測試就驗收付款云云，暨被告丁○○
    所辯因乙○告訴伊將對前 3批軍品採購辦理結案，所以伊將
    伊的職章交予乙○蓋用，並不知乙○是要將伊的職章蓋用於
    測試報告文件上等語，均屬推諉卸責之詞，不足採信，事證
    明確，被告甲○○、丁○○此部分犯行，均堪認定。
三、核被告甲○○、乙○、丁○○所為，均係犯刑法第 216條、
    第 213條之行使公務員登載不實公文書。至被告三人登載不
    實事項於公文書後，復據以發函行使，其所犯公務員登載不
    實之低度行為應為行使之高度行為所吸收，不另論罪。又被
    告三人就本件行使公務員登載不實公文書之犯行，有犯意聯
    絡及行為分擔，均為共同正犯。至被告三人為達同一目的，
    接續先以李泓斌為承辦人登載不實函文及另以被告丁○○名
    義於「第三研究所器材綜合檢測報告表」為不實登載，嗣再
    以周麗萍為承辦人登載不實函文及以被告丁○○名義於「第
    三研究所器材檢測報告表」，暨於「13張收發器暨高功率降
    頻放大器測試結果紀錄表」為不實登載，雖各有數次公務員
    不實登載之行為，然各行為獨立性極為薄弱，各個公務員不
    實登載行為，均係為達同一目的之各個舉動，屬渠等犯罪行
    為之一部分，應認被告均係基於單一犯意接續所為，為接續
    犯，各應僅論以一公務員登載不實犯行。再被告甲○○、乙○、丁○○共同利用不知情之中科院辦理發文人員，將該不
    實內容函文發予國防部採購局等行為，係屬間接正犯。而被
    告行為後，刑法第56條連續犯之規定，業於94年1月7日修正
    公布刪除，並於95年7月1日施行，本件被告等基於概括犯意
    ，以相似之手段，在緊接之時間，先後二次觸犯構成要件相
    同之行使公務員登載不實文書罪，依修正前刑法第56條之規
    定，本應依連續犯之規定論以一連續行使公務員登載不實文
    書罪，惟因行為後新法業已刪除連續犯之規定，此刪除雖非
    犯罪構成要件之變更，但顯已影響行為人刑罰之法律效果，
    自屬法律有變更，依刑法第2條第1項規定，比較新、舊法結
    果，仍應適用較有利於被告之行為時法即舊法，論以連續犯
    之一連續行使公務員登載不實文書罪（參照最高法院95年第
    8 次刑事庭會議決議），原審就被告甲○○、乙○、丁○○
    三人予以論罪科刑，固非無見，惟查：公訴人起訴並認被告
    甲○○、乙○及丁○○就「 Ｌ頻道分碼多工波道模組」物品
    之檢測涉有行使公務員登載不實公文書犯行，惟原審就被告
    甲○○、乙○、丁○○此部分之行使公務員登載不實文書犯
    行疏未論斷，顯有已受請求之事項而未判決之違誤，尚有未
    洽；又公訴意旨並認被告甲○○、乙○、丁○○就「 Ｌ頻道
    分碼多工波道模組」物品採購案部分，虛偽製作不實之檢測
    綜合報告表等文書，而使TSI公司獲取美金45萬8,000元之不
    法款項，就此部分亦涉有貪污治罪條例第 4條第1項第3款之
    購辦公用器材舞弊罪嫌，原審經調查結果認被告三人所為不
    成立貪污治罪條例第 4條第1項第3款之罪，惟就公訴人指訴
    被告三人承辦此「 Ｌ頻道分碼多工波道模組」物品之檢測行
    為，何以不成立貪污治罪條例第 4條第1項第3款之犯行疏未
    論述，顯有判決不備理由之違誤，亦有未洽；至行為後，法
    律有變更者，依修正前刑法第2條第1項之規定，以適用裁判
    時法為原則，如行為時法有利於行為人，則例外適用行為時
    法；依修正後刑法第2條第1項規定，以適用行為時法為原則
    ，惟如裁判時法有利於行為人，則例外的適用裁判時法。以
    往實務見解，認原判決未及比較適用新舊法時，上訴後，雖
    比較結果以舊法有利於行為人，而原判決別無其他撤銷事由
    ，仍應由本院以此為由撤銷改判。惟修正後之規定係以適用
    行為時法為原則，因此原判決雖未及此比較適用，然上訴本
    院後，經比較新舊法，行為後之法律並非較有利於行為人，
    仍應適用行為時法，則原判決適用行為時法即無不當，自不
    構成撤銷之事由，本件被告所犯上開之罪，經比較新舊法結
    果，應適用舊法之連續犯規定，此與原判決適用之法律相同
    ，就此部分自不構成撤銷之事由，附此敘明。被告甲○○及
    鍾伯隆上訴意旨猶否認有上述犯行，暨檢察官上訴意旨指摘
    原審認被告甲○○、乙○及丁○○不成立貪污治罪條例第 4
    條第 1項第3款之罪（或應成立同條例第6條第1項第4款之罪
    ）及併予諭知被告甲○○、乙○及丁○○緩刑係屬不當，固
    均無理由（被告甲○○、乙○及丁○○三人不成立公訴意旨
    指訴之貪污治罪條例第 4條第1項第3款之罪及上訴意旨指訴
    之同條例第 6條第1項第4款之罪，理由詳後述），惟原判決
    關於被告甲○○、乙○及丁○○三人部份既有可議之處，自
    應由本院予以撤銷改判。爰審酌被告甲○○、乙○及丁○○
    三人前均無不良素行，因誤認89年度之預算需於89年底執行
    完畢，及為配合90年 3月間之漢光演習致犯本件之罪之犯罪
    動機、目的、手段，嗣該等物品亦經逐項測試完成，尚未致
    生重大之危害，及犯罪後之態度等一切情狀，分別量處如主
    文所示之刑。而查被告甲○○、乙○、丁○○三人前均未曾
    受有期徒刑以上刑之宣告，有本院被告前案紀錄表在卷可稽
    ，系爭採購案軍品到貨時間均非被告 3人所能控制，而此次
    收發器次系統到貨時間較契約約定時間遲延287日、231日，
    此有國防部採購局財物勞務驗收結果報告單在卷可稽（見法
    務部調查局宜蘭縣調查站艦用型艙外系統卷第56頁），被告
    甲○○需負天頻計畫成敗之責，被告乙○負責預算時程，需
    擔負如因款項無法如期支付，可能致海軍無法如期配置該收
    發器次系統，而影響漢光演習之責，被告丁○○需擔負為何
    無法如期完成測試，致影響漢光演習之責，而一時失慮涉犯
    上揭犯行，惟該等物品嗣亦經測試完成並未致生重大危害，
    並念被告甲○○、乙○及丁○○三人受本件刑之宣告後，當
    能知所警惕，信無再犯之虞，而查被告行為後，95年7月1日
    公佈施行之刑法第74條第1項就緩刑條件修正為：「一、未
    曾因故意犯罪受有期徒刑以上刑之宣告者。二、前因故意犯
    罪受有期徒刑以上刑之宣告，執行完畢或赦免後，五年以內
    未曾因故意犯罪受有期徒刑以上刑之宣告者。」，就之前曾
    因過失犯罪而受有期徒刑以上刑之宣告者，嗣再犯罪者仍得
    受緩刑之宣告，經比較新、舊法結果，修正後緩刑之規定固
    較有利於被告，惟被告等前均未曾受有期徒刑以上之罪，不
    論依修正前或修正後刑法第74條之規定，均得宣告緩刑，對
    被告而言並無有利或不利之情形，是本院審酌被告三人之犯
    罪情節，認被告甲○○、乙○、丁○○三人所受本件刑之宣
    告以暫不執行為適當，並基於適用法律同一性，依修正前刑
    法第74條第1項之規定，均宣告緩刑3年，以啟自新。
四、公訴意旨另以：被告丙○○為中科院系統工程組組長，係依
    法令從事公務之人，與被告甲○○、乙○、丁○○共同負責
    為海軍規劃籌建衛星通信作戰情傳網系統，經辦「鑑用型艙
    外系統」與「Ｌ頻道分碼多工波道模組」等二件軍品採購，
    竟共同基於行使公務員登載不實公文書及共同舞弊之概括犯
    意聯絡，而為下列不法犯行：
(一)艦用型艙外系統採購案部分：被告丙○○於89年12月間得知
    國防部採購局將廠商TSI公司交付之62套（124部）TR2000型
    收發器，驗收日期定為同年月28日，為便利 TSI公司於當年
    底前得以順利請款，被告甲○○指示不經功能測試先行辦理
    驗收結案後，被告乙○即於89年12月28日，在中科院辦公室
    ，取得被告丁○○交付之職章後，明知該批軍品實際尚未進
    行驗收測試，仍蓋用丁○○職章，製作內容不實以李泓斌、
    周麗萍為承辦人之中科院函文稿各 1張、第三研究所器材檢
    測報告表 2張、收發器暨高功率降頻放大器測試結果紀錄表
    13張，交由被告丙○○核章認可，充當上開函文附件，交予
    不知情之中科院設施供應組人員會簽，並由中科院循發文流
    程，於89年12月29日以（89）蓮茹字第 16192號公文通知採
    購機關國防部採購局上開採購案已交運所有裝備，清點、功
    能驗測均合格，請求優先辦理結案付款獲准，使 TSI公司獲
    取美金408萬4,560元（該軍品契約價額）之不法款項。
(二)Ｌ頻段分碼多工波道模組採購案部分：被告甲○○、乙○、
    鐘及丙○○承前概括之犯意，與中科院天頻計畫測試小組負
    責人楊恭白基於犯意聯絡，明知廠商 TSI公司交付之24套「
    Ｌ頻段分碼多工波道模組」，於91年9月4日至91年 9月30日
    間，經中科院資通所相關職員廖建興、黃曜星、李岳宗、柯
    正和、譚澤鴻等人按隨貨文件、發射、接收、基頻、使用者
    介面、主要項目、後勤文件等項目進行測試，均未合格，TS
    I 公司台灣代理商星訊科技股份有限公司派員分別於91年10
    月7日、11月5日，11月15日向黃曜星攜回該設備檢修，經黃
    曜星於91年11月底至12月初間，測試發現「ＬO震盪器」穩定
    度有同頻干擾仍未合格，通報被告甲○○、乙○後，為使TS
    I 公司順利請款，即由被告丙○○於該段期間內，改派楊恭
    白單獨負責第 2次驗收測試作業，楊恭白未實際對該批軍品
    全數逐項測試，隨即於91年12月 5日製作天頻計畫重要工作
    事項記錄表，登載該軍品已完成各項測試，可辦理相關驗收
    作業等不實事項，並由丁○○、丙○○核章認可，楊恭白再
    於同年月 6日製作中科院資通所購案器材檢測綜合報告表及
    該軍品各項檢測報告表，登載該軍品於91年12月25日至12月
    6 日間，測試均合格等不實事項，交由丙○○、甲○○逐級
    核章認可後，報由中科院於91年12月20日以91蓮藝處履字第
    91013842號電傳單通知採購機關中央信託局該批軍品重新檢
    測合格，請求續行辦約獲准，均足生損害國防採購之正確性
    ，並使 TSI公司獲取美金45萬8,000元之不法款項。
    因認被告丙○○涉犯刑法第216條、第213條之行使公務員登
    載不實公文書罪嫌及貪污治罪條例第 4條第1項第3款之購辦
    公用器材舞弊罪嫌，而被告被告甲○○、乙○、丁○○另涉
    犯刑法第216條、第213條之行使公務員登載不實公文書罪嫌
    （Ｌ頻段分碼多工波道模組採購案部分）及貪污治罪條例第
    4 條第1項第3款之購辦公用器材舞弊罪嫌。
五、按犯罪事實應依證據認定之，無證據不得認定犯罪事實；又
    不能證明被告犯罪者，應諭知無罪之判決，刑事訴訟法第15
    4條第2項及第301條第1項分別定有明文。而所謂認定犯罪事
    實之證據，係指足以認定被告確有犯罪行為之積極證據而言
    ，該項證據自須適合於被告犯罪事實之認定，始得採為斷罪
    資料，如未能發現相當證據，或證據不足以證明，自不能以
    推測或擬制之方法，以為裁判之基礎（參照最高法院29年上
    字第3105號、40年臺上字第86號判例）。另按貪污治罪條例
    第 4條第1項第3款之態樣「建築或經辦公用工程或購辦公用
    器材、物品、浮報價額、數量、收取回扣或有其他舞弊情事
    者」，所謂「回扣」，係指依據法令從事公務之人，就應付
    給之建築材料費或工程價款，向對方要約，提取一定比率，
    或扣取其中一部分，圖為自己不法所有；所謂「浮報價額、
    數量」，係指就原價格故意提高，以少報多，從中圖利而言
    （參照最高法院75年台上字第5136號判決）。而本條既屬公
    務員重大貪污行為，且所指之其他舞弊情事係屬規定，自應
    與浮報價額、數量、收取回扣等獲取不正利益者有等同之危
    害性，方可相提並論。
六、訊據被告丙○○固供承原擔任中科院系統工程組組長，該組
    負責測試所採購之軍品，而其並有於上開軍品測試之文件上
    蓋用其職章等事實，惟矢口否認有上揭公訴人指訴之犯行，
    辯稱：(1)就艦用型艙外系統部分：伊那時剛擔任組長 1個月
    ，而之所以在綜合測試報告表上蓋用職章是因為其上已有承
    辦人丁○○所蓋用之章，且所附之文件齊全，且因為每一個
    人專業領域不一樣，伊不知道丁○○有無實際進行測試；(2)
    就「Ｌ頻段分碼多工波道模組」部分：是因為乙○告知軟體
    部分仍有問題，楊恭白是系統測試小組長，所以伊要楊恭白
    參加測試，過程中楊恭白也跟伊討論測試的問題，楊恭白確
    實有測試，測試完成後，伊也看到測試之成果，所以伊在楊
    恭白製作之測試合格文件上蓋章云云。
七、經查：
(一)證人即被告乙○於原審法院審理時結證稱：89年12月28日會
    同國防部採購局在三峽驗收時，丙○○並不在場，而伊將檢
    測報告表交予丙○○時，只告知她是在跑文並未告知她實際
    上並未進行檢測，也未告知她檢測報告及函文均是自己製作
    等語（見原審卷 (二) 第131頁、第132頁），另證人李泓斌
    於原審法院審理時證述：89年12月28日會同國防部採購局點
    收時，伊確定丙○○不在現場，在國防部採購局採購軍品收
    貨暨驗收單上簽名的才是當天有到現場，丙○○是同年月29
    日才由伊交予她核章等語（見原審卷 (二) 第232頁至第234
    頁），而依卷附國防部採購局89年12月28日採購軍品收貨暨
    驗收單上所載，被告丙○○確係在收貨單位主管欄位核章，
    並未簽名（見93年度偵字第6777號卷第46頁），另查系爭收
    發器次系統既確未經被告丙○○擔任組長之工程系統組承辦
    人即被告丁○○實際測試，而係由非屬負責測試之被告乙○
    逕行虛偽製作不實之已測試完成文件，是被告乙○於89年12
    月28日下午將函文、檢測報告表、收發器暨高功率降頻放大
    器測試結果紀錄表交予被告丙○○核章時，被告丙○○尚無
    從得知該收發器次系統係在當天上午才會同國防部採購局人
    員點收，其自無從得知該收發器次系統均尚未經測試。至公
    訴人所提出之以李泓斌、周麗萍為承辦人之中科院函文稿各
    1張、第三研究所器材檢測報告表2張、收發器暨高功率降頻
    放大器測試結果紀錄表13張，僅可證明被告甲○○、乙○、
    丁○○有如上開所述行使公務員登載不實公文書之犯行，而
    被告丙○○之於該等文件上核章，乃僅係依其內部之行政程
    序所為，尚難依此即認被告丙○○明知該等測試文件係屬不
    實，是本件並無何積極證據足以證明被告丙○○與被告乙○
    、甲○○及丁○○就此部分公務員登載不實公文書犯行有何
    犯意聯絡或行為分擔，被告丙○○此部分公務員登載不實公
    文書犯行尚屬不能證明。
(二)證人楊恭白於原審法院審理時證述：檢測期間自91年11月25
    日起至同年 12月6日止之「中山科學研究院資訊通信研究所
    購案器材檢測綜合報告表」是伊所製作，其中硬體部分伊是
    根據黃曜星所簽署的4張Ｌ- Band Modem Phase Noise中黃曜
    星載明Phase Noise（即相位雜訊）達Iess  308/309規範，
    所以伊就判讀 3項硬體均合格，軟體部分伊接到丙○○指示
    後，會同廠商進行加班測試，針對使用者介面與主要特性規
    格部分完成規格驗測，之後再續作衛星系統通連方面的測試
    ，所以伊後來於 91年12月5日就撰寫「天頻計畫重要工作事
    項記錄表」說明應可辦理相關驗收作業呈交丙○○後，丙○○指示伊辦理驗收工作，接著就開始製作器材檢測綜合報告
    表等語（見原審卷 (二) 第201頁至第207頁），證人黃曜星
    於原審法院審理時結證稱：伊負責硬體測試部分，第一次是
    伊測試的測試結果有同頻干擾現象、相位雜訊、ＬO震盪器穩
    定度、機頻主機板 10MHz均不合格，後來長官就說要讓他們
    帶回去修改，改善回來伊就負責點貨，廠商是分批借出修改
    ，伊只有在廠商於91年11月15日第1次送回時有測試4片，這
    次所送回4片因有達Iess  308/309規範，所以伊才會記載已
    達規範，不過伊並沒有在91年11月26日逐片測試，因為在該
    日之前廠商陸續向伊借出總計20套，在 11月26日時還有2套
    尚未歸還，所以該日伊根本沒有辦法全部進行測試等語（見
    原審卷 (二) 第190頁至第199頁），證人梁國光在宜蘭縣調
    查站詢問時證稱：伊與楊恭白在週末檢測，實際上是由伊與
    朱泓達施作，楊恭白在一旁觀看，測試項目僅有「使用者介
    面」、「主要特性」2項等語（見93年度他字第673號卷第11
    8 頁），而參酌卷附以承辦人為楊恭白之中山科學研究院資
    訊通信研究所購案器材檢測綜合報告表中檢測結果綜合研判
    欄位勾選「檢測全部合格，同意驗收」、檢測報告表及借據
    以觀（見法務部調查局宜蘭縣調查站Ｌ頻段分碼多工波道模
    組卷第 12頁至第14頁、93年度他字第673號卷第75頁、第76
    頁、第78頁），固可證明楊恭白並未對檢測綜合報告表中關
    於發射部分、接收部分及基頻進行實際測試，而直接在檢測
    報告表上為虛偽記載「合格」，並在器材檢測綜合報告表中
    虛偽勾選記載「檢測全部」，惟查被告丙○○指示楊恭白參
    與系爭「Ｌ頻段分碼多工波道模組」之測試後，楊恭白即依
    黃曜星所簽署相位雜訊紀錄表，作性能測試中發射、接收、
    基頻硬體部分判讀及就使用者介面、主要特性軟體部分作實
    際檢測，並將所得結果登載於重要工作室向紀錄表及檢測綜
    合報告表上，呈被告丙○○之審核，並非完全未實施檢測即
    逕在檢測綜合報告表上為不實之登載，使其驗收通過，而查
    被告丙○○既指示楊恭白參與系爭「Ｌ頻段分碼多工波道模
    組」之檢測，其自當相信楊恭白必就系爭貨品予以檢測，實
    難認被告丙○○就楊恭白對檢測綜合報告表上部份項目竟未
    予檢測有所預見，嗣被告丙○○於楊恭白所製作之測試合格
    文件上核章，自難認有故為登載不實之犯意；嗣被告丙○○
    依內部公文程序呈報上級即被告甲○○，被告甲○○亦僅係
    依一般公文流程而於該等公文書上核章，至被告丁○○及乙○於「Ｌ頻段分碼多工波道模組」採購案中並不負責測試及
    驗收，渠等與楊恭白亦無何職務上之隸屬關係，自無從知悉
    楊恭白因受被告丙○○之指示而就「Ｌ頻段分碼多工波道模
    組」所為之檢測情形，而被告丁○○因於此「Ｌ頻段分碼多
    工波道模組」採購案中負責採購，暨被告乙○負責採購案的
    執行管制及預算管制，始因而在楊恭白測試完畢所製作的天
    頻計畫重要工作事項紀錄表上核章，實難認被告甲○○、丁○○及乙○有何於上開公文書上為登載不實之犯行可言，是
    依上所述，並無何積極證據足資證明被告甲○○、乙○、丁○○及丙○○此部分有何於職務上之公文書登載不實之犯行
    ，被告甲○○、乙○、丁○○及丙○○被訴此部分行使公務
    員登載不實公文書犯行，尚屬不能證明。
(三)訊據被告甲○○、乙○、丁○○及丙○○均矢口否認有公訴
    人指訴之貪污治罪條例第 4條第1項第3款購辦公用器材舞弊
    犯行，而查貪污治罪條例第 4條第1項第3款規定「建築或經
    辦公用工程或購辦公用器材、物品、浮報價額、數量、收取
    回扣或有其他舞弊情事者」，所謂「回扣」，係指依據法令
    從事公務之人，就應付給之建築材料費或工程價款，向對方
    要約，提取一定比率，或扣取其中一部分，圖為自己不法所
    有；所謂「浮報價額、數量」，係指就原價格故意提高，以
    少報多，從中圖利而言（參照最高法院75年台上字第5136號
    判決）。茲查公訴人認被告等涉有違反貪污治罪條例第 4條
    第1項第3款罪嫌，無非係以李泓斌、周麗萍為承辦人之中科
    院函文稿各1張、第三研究所器材檢測報告表2張、收發器暨
    高功率降頻放大器測試結果紀錄表13張、國防部採購局財物
    勞務驗收結果報告單、艦用型採購軍品收貨暨驗收單各 1張
    、中科院結匯付款資料、中科院會同調查局宜蘭縣調查站複
    驗紀錄為其論據，惟查艦用型艙外系統之採購案決定機關為
    中科院國軍衛星通信專案管理室，且係因為目前國內無廠商
    可以製作，雖有些國外廠商有生產艦用型艙外系統部分裝備
    ，但不具系統整合能力，因此才以指廠方式向 TSI公司採購
    ，另決標係由國防部採購局辦理，此有「艦用行動終端艙外
    裝備系統（ ADE）指廠分析報告（採購案號XC88U03W）」、
    國防部採購局決標紀錄在卷可稽（見法務部調查局宜蘭縣調
    查站艦用型艙外系統卷第 1頁至第25頁），則被告甲○○、
    乙○、丁○○及丙○○既不負責此部分物品之採購，又有何
    於購辦公用器材時浮報價額、數量、收取回扣或為何其他舞
    弊之行為，至被告甲○○、乙○、丁○○虛偽製作以李泓斌
    、周麗萍為承辦人之中科院函文稿各 1張、第三研究所器材
    檢測報告表 2張、收發器暨高功率降頻放大器測試結果紀錄
    表13張，亦僅可證明被告甲○○、乙○及丁○○就此部分涉
    有行使公務員登載不實之公文書犯行（被告丙○○且不成立
    此部分犯行），而就此部分「艦用型艙外系統」中科院結匯
    付款資料僅可證明中科院就艦用型艙外系統之付款狀況，複
    驗紀錄亦僅可證明所購軍品是否符合契約要求，尚難認被告
    甲○○、乙○、丁○○及丙○○涉有何公訴人指訴之違反貪
    污治罪條例第 4條第1項第3項之犯行，至就Ｌ頻段分碼多工
    波道模組採購案部分，公訴意旨以被告甲○○、乙○、丁○○及丙○○明知楊恭白實際並無對系爭軍品全數逐項測試，
    竟仍對楊恭白所製作不實之器材檢測綜合報告表及該軍品各
    項檢測報告表核章認可，而認被告甲○○、乙○、丁○○及
    丙○○就此部分涉有購辦公用器材舞弊罪犯行，惟查楊恭白
    並非完全未實施檢測即逕在檢測綜合報告表等文件上為不實
    之登載，使其驗收通過，被告甲○○、乙○、丁○○及丙○○就此部分並不成立公文書登載不實罪嫌，已如前述，況查
    被告甲○○、乙○、丁○○及丙○○僅係負責「Ｌ頻段分碼
    多工波道模組」之檢測及驗收，此乃採購案決定後之行為，
    又有何於購辦公用器材時浮報價額、數量、收取回扣或為何
    其他舞弊之行為，至公訴人所提出之「Ｌ頻段分碼多工波道
    模組」採購契約、中科院通知中央信託局電傳單、中科院結
    匯付款資料亦僅可證明中科院確有此採購案及其付款情形，
    而複驗紀錄僅可證明Ｌ頻段分碼多工波道模組在進入法務部
    調查局調查站調查時，該項軍品當時情形，亦無從據以認定
    被告甲○○、乙○、丁○○及丙○○就此部分涉有何購辦公
    用器材舞弊罪嫌，是被告甲○○、乙○、丁○○及丙○○所
    辯並無公訴人指訴之貪污治罪條例第 4條第1項第3款購辦公
    用器材舞弊犯行，應堪採信，被告被訴此部分購辦公用器材
    舞弊犯行尚屬不能證明。
(四)至上訴意旨認被告甲○○、乙○、丁○○及丙○○明知系爭
    「艦用型艙外系統」及「Ｌ頻段分碼多工波道模組」並未經
    檢測合格，竟虛偽製作不實之檢測綜合報告表、測試結果紀
    錄表等文件，使TSI公司因而得以先後獲取美金 408萬4,560
    元及 45萬8,000元之不法款項，而以被告甲○○、乙○、丁○○及丙○○非無涉犯貪污治罪條例第 6條第1項第4款之圖
    利罪嫌。惟查貪污治罪條例第 6條第1項第4款之圖利罪之成
    立，以行為人主觀上具有圖利自己或其他私人之犯罪故意為
    前提，並因而使自己或他人因該項圖利行為而獲得不法利益
    為其構成要件（參照最高法院94年度台上字第2444號、第52
    22號判決），查系爭「艦用型艙外系統」之採購，被告乙○
    因以89年度之預算需於89年底執行完畢，及為配合90年 3月
    間之漢光演習，始因而就後兩批之「收發器次系統」物品部
    分虛偽製作不實之檢測合格證明書，故因而使 TSI公司得以
    提前獲得408萬4,560元之貨款，惟以被告乙○何以為此犯罪
    之主觀犯意，已難認有故使 TSI公司取得不法利益之意圖，
    況查系爭「艦用型艙外系統」之採購案前三批業經被告鍾伯
    隆測試合格，嗣後二批「收發器次系統」亦於90年 1月以後
    陸續經測試合格，且查 TSI公司向國防部採購局請求給付貨
    款，乃係依該公司與國防部採購局所訂立之採購契約而為，
    縱其中有部分貨款係屬提前給付，惟此亦非屬該公司不應得
    而得之不法利益，僅屬雙方是否依契約履行之問題而已；至
    就「Ｌ頻段分碼多工波道模組」之採購案部分，被告丙○○
    指示楊恭白前往測試，楊恭白並已實際進行測試，而被告丙○○因誤認楊恭白已逐項全部進行測試致於該驗收合格文件
    上核章，至被告甲○○、乙○及丁○○僅係依內部一般公文
    流程致於該驗收合格文件上核章，被告甲○○、乙○、丁○○及丙○○並因而就此部分均不成立何公務員登載不實犯行
    ，渠等主觀上已難認有使 TSI公司獲取不法利益之犯意，況
    查 TSI公司向國防部採購局請領此部分貨款，亦係依契約上
    之約定而為，亦難認該公司因而所領取之貨款係屬不法利益
    ，是被告甲○○、乙○、丁○○及丙○○所為，核與貪污治
    罪條例第6條第1項第4款圖利罪之構成要件尚有未合。
八、綜上所述，並查無何積極證據足資證明被告丙○○涉有公訴
    人指訴之行使公務員登載不實公文書及貪污治罪條例第 4條
    第1項第3款之購辦公用器材舞弊等犯行，暨被告甲○○、乙○及丁○○三人涉有公訴人指訴之行使公務員登載不實公文
    書之犯行（就「Ｌ頻段分碼多工波道模組」物品之檢測部分
    ）及貪污治罪條例第 4條第1項第3款之購辦公用器材舞弊之
    犯行，亦無何證據足認被告丙○○、甲○○、乙○及丁○○
    涉有檢察官上訴意旨指訴之貪污治罪條例第 6條第1項第4款
    之圖利犯行，是被告丙○○、甲○○、乙○及丁○○所辯並
    無此部分公訴人指訴之犯行應堪採信，被告丙○○被訴行使
    公務員登載不實公文書及貪污治罪條例第 4條第1項第3款之
    購辦公用器材舞弊（或貪污治罪條例第 6條第1項第4款）等
    犯行，尚屬不能證明，原審因而以不能證明被告丙○○涉有
    行使公務員登載不實公文書及貪污治罪條例第 4條第1項第3
    款之購辦公用器材舞弊等犯行，而為無罪之諭知，經核並無
    不合，檢察官上訴意旨指摘原審判決被告丙○○無罪係屬不
    當，為無理由，應予駁回。至被告甲○○、乙○及丁○○三
    人被訴行使公務員登載不實公文書之犯行（就「Ｌ頻段分碼
    多工波道模組」物品之檢測部分）及貪污治罪條例第 4條第
    1項第3款之購辦公用器材舞弊（或上訴意指指訴之同條例第
    6 條第1項第4款之圖利犯行）之犯行既均屬不能證明，本應
    就此等部份為無罪之諭知，惟公訴意旨認此等部分與被告甲○○、乙○及丁○○三人上開論罪科刑部分具有刑法修正前
    連續犯或牽連犯之裁判上一罪關係，爰不另為無罪之諭知。
九、至臺灣桃園地方法院檢察署95年度偵字第1177號移送本院併
    案審理部分，惟查本案被告丙○○被訴行使公務員登載不實
    公文書犯行及違反貪污治罪條例案件，既經本院認不能證明
    犯罪，則檢察官移送併案部分即與本案無何裁判上一罪之關
    係，本院自無從併予審理，應退回由檢察官另行依法處理，
    併此敘明。
據上論斷，應依刑事訴訟法第368條、第369條第1項前段、第364
條、第299條第1項前段，修正前刑法第56條，刑法第2條第1項前
段、第28條、第213條、第216條、修正前刑法第74條第1款，判
決如主文。
本案經檢察官陳明光到庭執行職務。
中    華    民    國    95    年    9    月    29    日
                  刑事第五庭    審判長法  官  吳  敦
                                      法  官  陳世宗
                                      法  官  張傳栗
以上正本證明與原本無異。
如不服本判決，應於收受送達後十日內向本院提出上訴書狀，其
未敘述上訴之理由者並得於提起上訴後十日內向本院補提理由書
（均須按他造當事人之人數附繕本）。
                                      書記官  何子傑
中    華    民    國    95    年    9     月    29    日
附錄：本案論罪科刑法條全文
中華民國刑法第216條：
行使第210條至第215條之文書者，依偽造、變造文書或登載不實
事項或使登載不實事項之規定處斷。
中華民國刑法第213條：
公務員明知為不實之事項，而登載於職務上所掌之公文書，足以
生損害於公眾或他人者，處一年以上七年以下有期徒刑。


司法院資訊處製作；財團法人民間司法改革基金會備份。
